臺灣臺南地方法院刑事判決　　　　　　　　　　　　　九十三年度訴字第四三四號
　　公　訴　人　臺灣臺南地方法院檢察署檢察官
　　被　　　告　己　○　○
右列被告因偽造文書案件，經檢察官提起公訴（九十三年度營偵字第五○○號），本
院判決如左：
    主  文
己○○無罪。
    理  由
一、公訴意旨略以：被告己○○因其女友（真實姓名年籍不詳、綽號「阿美」之女子
    ，經檢察官另行偵辦）懷孕，為隱瞞「阿美」之真實身分，並得以前往醫院作產
    前檢查及分娩，竟與「阿美」二人共同基於偽造文書之犯意聯絡，由「阿美」冒
    充丙○○之名義，於民國九十一年五月十六日由己○○陪同「阿美」前往臺南縣
    新營市○○路一一一號「常德婦產科診所」產檢，並由己○○冒用丙○○之姓名
    、年籍資料登記在該診所病歷表首頁，前後作產檢十次，且於同年十月二日剖腹
    生產，由該診所之護士在「生產志願書」上代為簽名「林素贀」（經蒞庭檢察官
    當庭擴張此部分事實），致該診所醫師陷於錯誤而以丙○○年籍資料為產婦而登
    記在嬰兒出生證明書上，並主動通知戶政機關，足生損害於丙○○及該戶政機關
    對戶籍管理之正確性。嗣因丙○○戶籍所在地即嘉義縣竹崎鄉戶政事務所催告丙○○請其前往辦理嬰兒出生戶籍登記時，丙○○始發覺其名義遭人冒用而報警循
    線查獲上情。因認被告涉犯刑法第二百十六條、第二百十條之行使偽造私文書罪
    嫌。
二、按犯罪事實應依證據認定之，無證據不得認定犯罪事實；又被告之犯罪不能證明
    者，應諭知無罪之判決，刑事訴訟法第一百五十四條第二項、第三百零一條第一
    項分別定有明文。公訴人認被告涉犯前開犯行，無非以被告之供述、告訴人丙○○之指訴、證人丁○○之證述及卷附病歷表首頁、生產志願書、出生證明書、嘉
    義縣竹崎鄉戶政事務所戶籍登記催告書等為其主要論據。經查：
  (一)證人即「常德婦產科診所」之護士丁○○於警詢及檢察事務官調查時之證述，係
    被告以外之人於審判外之陳述，且被告不同意作為證據，依刑事訴訟法第一百五
    十九條第一項、第一百五十九條之五第一項之規定，原則上不得作為本案裁判基
    礎之證據資料。另證人丁○○先前於警詢及檢察事務官調查時，就前開「生產志
    願書」上之記載係何人填寫部分所為之證述，與其後審判中之證述雖有不符，惟
    檢察官並未證明「證人丁○○先前於警詢及檢察事務官調查時之證述具有較可信
    之特別情況，且為證明犯罪事實存否所必要」，亦即檢察官並未舉證證明證人丁○○先前於審判外之證述，具備「特別可信性」及「必要性」此兩項外部情況要
    件，則證人丁○○於警詢及檢察事務官調查時之證述，均不符合刑事訴訟法第一
    百五十九條之二例外得作為證據之要件規定，而無法回復其證據能力，就此合先
    敘明。
  (二)被告在「常德婦產科診所」初診病歷表首頁之姓名欄及住址欄填寫「丙○○」、
    出生年月日、籍貫、住址、電話等資料」，係在表示前來看診之病患之基本資料
    ，業經證人即「常德婦產科診所」負責人乙○○醫師證述在卷（見本院卷第九七
    頁），是上開患者之姓名與其年籍、住址、電話等基本資料，僅在識別病患為何
    人，以利診所人員查出病患病歷，既非表示病患「丙○○」簽名之意思，亦非表
    彰「丙○○」有為一定意思表示之證明，則未經本人授權而填寫「丙○○」，被
    告尚不生偽造署押或偽造私文書之問題，從而被告自難以刑法第二百十七條偽造
    署押罪或同法第二百十條偽造私文書罪相繩。
  (三)卷附生產志願書之「立志願書人」欄內之「丙○○」姓名，係自稱丙○○之「阿
    美」至「常德婦產科診所」剖腹生產時，由該診所嬰兒室之護士戊○○本於該診
    所負責人乙○○醫師之規定，根據產婦入院之資料填寫，並非依被告或該自稱丙○○之產婦「阿美」之要求填寫等情，業經證人戊○○、丁○○證述明確（見本
    院卷第七二至七五、七六至七七頁）；且證人乙○○醫師於本院審理中亦證稱：
    依「常德婦產科診所」之慣例，生產志願書上之「立志願書人」欄均係由護士填
    寫等語（見本院卷第九九頁），足見該生產志願書「立志願書人」欄內之「丙○○」姓名，並非被告或「阿美」冒用丙○○之名義制作，自難認被告涉犯此部分
    偽造私文書之犯行。
  (四)按刑法第二百十條之偽造私文書罪，以無制作權人而捏造他人名義制作該文書為
    構成要件，如行為人對於此種文書本有制作權，縱令其制作之內容虛偽，且涉及
    他人之權利，除合於同法第二百十五條之規定，應依該條處罰外，尚難論以首開
    法條之罪（最高法院三十一年上字第二一二四號判例意旨參照）。查本件「常德
    婦產科診所」負責人乙○○醫師根據綽號「阿美」之產婦所填寫之基本資料，製
    發出生證明書，乃該診所乙○○醫師本於業務，有權製作之文書，依照首開說明
    ，自無偽造可言，該出生證明書既非偽造，被告自無成立偽造出生證明書之間接
    正犯之餘地。
  (五)上開出生證明書，既係「常德婦產科診所」負責人乙○○醫師製發，自屬刑法第
    二百十五條規定之從事業務之人，業務上作成之文書。而按刑法第二百十五條之
    罪，以從事業務之人，明知為不實之事項，而登載於其業務上作成之文書，足以
    生損害於公眾或他人者，為其成立要件。故如非從事業務之人，而係普通人使不
    知情之從事業務之人登載不實之事項於其業務上作成之文書，因刑法就此並無處
    罰明文，依罪刑法定原則，自無從逕依該法條論罪。從而，刑法第二百十五條之
    罪，應認有排斥普通人成立間接正犯理論之適用，此觀同法第二百十三條與第二
    百十四條之關係，其意甚明（最高法院八十八年度台上字第三一一六號裁判意旨
    參照）。是本件被告使【不知情】之從事業務之人（即乙○○醫師）將產婦為丙○○此不實事項登載於其業務上制作之文書即【出生證明書】上之行為，依照前
    揭說明，即無法該當於刑法第二百十五條從事業務之人業務登載不實罪之間接正
    犯，而不構成刑法第二百十五條之從事業務之人業務登載不實罪。
三、綜上所述，被告在「常德婦產科診所」初診病歷表姓名欄填寫「丙○○」及其出
    生年月日、住址、電話等基本資料，致該診所乙○○醫師依據前開基本資料，製
    發嬰兒出生證明書之行為，不構成偽造署押、偽造文書及從事業務之人業務登載
    不實事項之罪或行使前揭文書之罪，且依公訴人所指出之證明方法及所憑之證據
    資料，本院調查證據結果，尚不足以證明被告確有其所指之偽造「生產志願書」
    並據以行使之行使偽造私文書犯行，揆諸前揭條文意旨，既不能證明被告犯罪，
    基於無罪推定之原則，自應為被告無罪判決之諭知。
據上論斷，應依刑事訴訟法第三百零一條第一項，判決如主文。
本案經檢察官甲○○到庭執行職務。
中      華      民      國    九十三    年      九      月     三十     日
                                  臺灣臺南地方法院刑事第四庭
                                      審判長法  官  蘇清水
                                            法  官  謝瑞龍
                                            法  官  林欣玲
右正本證明與原本無異。
如不服本判決，應於判決送達後十日內，向本院提出上訴狀。
                                            書記官  黃傳鈞
中      華      民      國    九十三    年      十      月       四     日
